最高法院刑事判決
                                   111年度台上字第3579號
上  訴  人  陳昱全                      



選任辯護人  黃重鋼律師
上列上訴人因違反槍砲彈藥刀械管制條例等罪案件，不服臺灣高
等法院中華民國111 年5 月10日第二審判決（111 年度上訴字第
435 號，起訴案號：臺灣新北地方檢察署93年度偵字第8714、95
07、14374 號），提起上訴，本院判決如下：
    主  文
原判決及第一審判決關於非法持有具有殺傷力之槍枝、子彈部分
（除沒收外）均撤銷。
前項撤銷部分免訴。
其他上訴駁回。
    理  由
一、刑法上之「時效制度」乃係當有犯罪行為事實發生時，伴隨
    而來刑罰權，在確認刑罰權之存在及實現，其認定會隨一定
    時間經過之不主張或不行使，或係因長期時間經過，犯罪證
    據搜集困難，或因行為人長期逃避追訴或處罰，其身心惶恐
    不安，不啻已形同刑罰制裁，且長期不再為惡，已達抑制犯
    罪之刑罰目的，或認因公權力之怠於行使，必須對於長時間
    經過之安定事實狀態予以尊重等理由，而不再予以處罰或執
    行。又關於時效體例，向有實體法、程序法或其混合型性質
    之爭，我國現行立法例雖將時效制度統籌規定於刑法總則內
    ，但刑罰權之存否仍須經過一定之程序方得確認，若於時效
    完成後，其追訴與執行之實體刑罰權之需罰性已不復存在，
    縱有犯罪亦不得再對之科刑或執行，是時效制度本質上仍不
    脫實體法與程序法混合型態，只是其本體仍屬實體法範疇，
    對於刑罰權之認定與實現具有限制功能，寓存有利於行為人
    及受刑人之實質效應。故當時效法律發生變更時，除有特別
    規定外（如刑法施行法第8 條之2 ），仍須遵守法律不溯及
    既往之基本精神，刑法施行法第8 條之1 因而規定：「中華
    民國94年1 月7 日刑法修正施行前，其追訴權或行刑權時效
    已進行而未完成者，比較修正前後之條文，適用最有利於行
    為人之規定。於108 年12月6 日刑法修正施行前，其追訴權
    或行刑權時效已進行而未完成者，亦同。」除此之外，因時
    效進行期間並非短暫，其間不免有因刑罰法條本身修正產生
    之新舊法比較問題，此時亦應依刑法第2 條第1 項「從舊從
    輕」原則適用最有利於行為人之法律作為追訴權或行刑權計
    算及進行之基礎，自屬當然。
二、再言，法院依起訴認定被告犯罪事實，祇須不逾起訴基本事
    實之範圍，得自由為之，不以與起訴事實完全相同為必要，
    並於不妨害事實同一範圍，得自由認定事實，適用法律。換
    言之，當單純一罪之起訴與法院認定之基本事實彼此相同時
    ，依刑事訴訟法第300 條規定，法院即得變更檢察官起訴法
    條而為判決。此時，關於追訴權時效之計算，究應以起訴法
    條為準，抑或以法院變更法條後之判決所適用法條為準？此
    必須基於被告利益衡量，視法院變更法條後其判決所適用之
    法條，究係較原起訴法條之罪名為輕或重，及該罪名所適用
    追訴權時效期間之長短不同，而異其計算。即於判決時，若
    因變更後之輕罪追訴權已罹於時效而消滅，即無須再拘泥於
    原起訴法條，逕依變更後之輕罪法條所適用之追訴權時效期
    間為計算，諭知被告免訴；相對地，倘變更後為較重之罪名
    ，且適用之追訴權時效期間亦較長時，如原起訴法條之追訴
    權已罹於時效而消滅，自無庸再為法條變更，依原起訴法條
    所適用輕罪之較短追訴權時效期間計算，諭知被告免訴，不
    應變更為未罹時效之重罪法條為判決。此與裁判上一罪，因
    基於審判不可分原則，必須就整體犯罪事實為審判，無所謂
    變更起訴法條之問題，故亦無須為被告之利益為衡量而異其
    追訴權時效之計算，概以檢察官原起訴法條為準，有所不同
    。
三、㈠、本件公訴意旨略以：⑴、上訴人陳昱全為竹聯幫忠義堂
　　主要幹部。緣於民國92年間，四海幫海罡堂幫眾及孫國科等
    人因故遭新北市板橋、土城地區虎頭幫之黃義倫率幫眾毆打
    ，引起時任海罡堂堂主方寶慶不悅，雙方因而滋生嫌隙，方
    寶慶遂於92年8 月27日傍晚，招集海罡堂等眾人及素與該堂
    互通聲息之忠義堂堂主陶正一等人（含上訴人）共同謀議反
    擊虎頭幫，並基於殺人之未必故意，持管制編號0000000000
    號具有殺傷力之改造手槍（即起訴書所稱之A 槍）前往黃義
    倫母親彭月琴所開設尚有販售人員高旻君、林鈺珊所在之「
    清水站檳榔攤」連開3 槍（下稱檳榔攤槍擊事件）。⑵、事
    件發生後，黃義倫獲悉其母親開設之「清水站檳榔攤」遭方
    寶慶等人開槍，遂以電話連繫方寶慶等尋仇，雙方約定於92
    年8 月30日凌晨3 時許，在新北市○○區亞東紀念醫院（下稱
    亞東醫院）前解決，方寶慶即於當日凌晨1 時許，率海罡堂
    主要幹部及幫眾戴嘉良等人，並電邀陶正一指派竹聯幫忠義
    堂含上訴人在內之幫眾參與，其中上訴人執持盧金國所交付
    具有殺傷力之土造仿BERETA廠製半自動手槍1 把（管制編號
    0000000000，即起訴書所稱之B 槍），再轉交予張智文，並
    共同前往亞東醫院前之便利商店與方寶慶等人會合。迄於當
    日凌晨3時許，張智文執持B槍，在新北市○○區四川路2 段與
    華東路口處時，與另持管制編號0000000000、0000000000號
    制式90手槍2 把（含子彈30餘顆，即起訴書所稱C 槍、D槍
    ）之黃義倫與其年籍不詳之朋友所共乘自小客車相遇，雙方
    因而發生激烈槍戰，並互相追逐。嗣於同日（即92年8 月30
    日，原判決誤載為同年9 月1 日）凌晨4 時25許，在新北市
    ○○區四川路2 段與南雅南路2 段路口處時，雙方再度發生激
    烈槍擊，因張智文所駕駛之自小客車左側車身遭對方子彈貫
    穿，致使該車失控撞擊道路護欄，旋即為趕到之警方查獲，
    並當場查扣B槍及已擊發之彈殼2 個與制式子彈13顆（下稱
    亞東醫院槍擊事件）。因認上訴人涉犯行為時組織犯罪防制
    條例第3 條第1 項、90年11月14日修正公布之槍砲彈藥刀械
    管制條例第11條第3 項、第4 項、同條例第12條第3 項、第
    4 項、刑法第271 條第2 項、第302 條第1 項、第304 條及
    行為時少年事件處理法第85條之罪嫌等情。㈡、經第一審審
    理結果，⑴、關於檳榔攤槍擊事件，乃變更檢察官起訴法條
    ，依刑法上同種想像競合之例，認上訴人犯成年人與少年共
    同恐嚇危害安全罪，處有期徒刑8月，並諭知相關沒收（下
    稱恐嚇危害安全部分）；⑵、關於亞東醫院槍擊事件，則依
    刑法上異種想像競合規定，認上訴人犯行為時之槍砲彈藥刀
    械管制條例第11條第4項之共同非法持有可發射子彈具有殺
    傷力之槍枝罪，處有期徒刑1 年6 月，併科罰金新臺幣（下
    同）5 萬元，並諭知扣案之B槍及鑑定所餘之制式子彈5顆均
    沒收、罰金如易服勞役之折算標準及就有期徒刑部分定應執
    行2 年（下稱非法持有具殺傷力之槍枝、子彈部分），另就
    公訴意旨認上訴人涉犯意圖供自己或他人犯罪之用而出借槍
    、彈部分，以不能證明犯罪，不另為無罪之諭知；⑶、就其
    他被訴違反組織犯罪防制條例部分諭知不受理；被訴剝奪行
    動自由、強制罪部分則諭知無罪（此部分未據檢察官提起第
    二審上訴，已確定）。㈢、上訴人不服第一審判決上開㈡之⑴
    、⑵有罪部分，提起第二審上訴（其中㈡之⑵不另為無罪諭知
    部分，依新修正之刑事訴訟法第348條第2 項但書規定，不
    在上訴範圍，已確定），經原審審理結果，維持第一審此有
    罪部分之判決，駁回上訴人就此在第二審之上訴。　
四、經查：上訴人行為後，刑法於94年2 月2 日修正公布，自同
    年7 月1 日起施行。本案關於刑罰法規部分，僅槍砲彈藥刀
    械管制條例前揭起訴非法持有可發射子彈具有殺傷力槍枝部
    分，經於94年1 月26日修正公布（同年月28日生效施行）及
    於109 年6 月10日再次修正公布（同年月12日生效施行）（
    至非法持有子彈及恐嚇危害安全部分均未經修正），依修正
    後之刑法第2 條第1 款規定為新舊法比較，應以上訴人行為
    時之槍砲彈藥刀械管制條例第11條第4 項規定對其較為有利
    作為適用法規。而依刑法施行法第8 條之1 前段規定，此次
    刑法修正施行前，其追訴權或行刑權時效已進行而未完成者
    ，比較修正前後之條文，應適用最有利於行為人即上訴人之
    規定，已如前述。故而㈠、修正前刑法第80條第1 項第2 款
    、第3 款及第2 項關於追訴權之時效期間規定：「追訴權，
    因左列期間內不行使而消滅：二、3 年以上10年未滿有期徒
    刑者，10年。三、1 年以上3 年未滿有期徒刑者，5 年。前
    項期間自犯罪成立之日起算。但犯罪行為有連續或繼續之狀
    態者，自行為終了之日起算。」；修正後刑法第80條第1 項
    第2 款、第3款及第2 項規定：「追訴權，因下列期間內未
    起訴而消滅：二、犯最重本刑為3 年以上10年未滿有期徒刑
    之罪者，20年。三、犯最重本刑為1 年以上3 年未滿有期徒
    刑之罪者，10年。前項期間自犯罪成立之日起算。但犯罪行
    為有繼續之狀態者，自行為終了之日起算。」修正前之追訴
    權時效期間較短，顯較有利於上訴人。㈡、修正前刑法第83
    條之規定為：「追訴權之時效，如依法律之規定，偵查、起
    訴或審判之程序不能開始或繼續時，停止其進行。前項時效
    停止，自停止原因消滅之日起，與停止前已經過之期間，一
    併計算。停止原因繼續存在之期間，如達於第80條第1 項各
    款所定期間4 分之1 者，其停止原因視為消滅。」修正後之
    刑法第83條則規定：「追訴權之時效，因起訴而停止進行。
    依法應停止偵查或因犯罪行為人逃匿而通緝者，亦同。前項
    時效之停止進行，有下列情形之一者，其停止原因視為消滅
    ：一、諭知公訴不受理判決確定，或因程序上理由終結自訴
    確定者。二、審判程序依法律之規定或因被告逃匿而通緝，
    不能開始或繼續，而其期間已達第80條第1 項各款所定期間
    4 分之1 者。三、依第1 項後段規定停止偵查或通緝，而其
    期間已達第80條第1 項各款所定期間4 分之1 者。前2 項之
    時效，自停止原因消滅之日起，與停止前已經過之期間，一
    併計算。」於108 年12月31日再次修正此條第2 款及第3 款
    ，將條文中「期間4 分之1 」變更為「期間3 分之1 」，修
    正前刑法所定追訴權時效停止原因較多，惟其停止原因視為
    消滅之期間較短，較之修正後規定對行為人各具有利及不利
    部分。㈢、然依刑法第80條、第83條修正意旨觀之，關於追
    訴權時效消滅之要件、時效之停止進行及其期間之計算，自
    應一體適用，不得任意割裂，否則無法達成調整行為人時效
    利益及犯罪追訴衡平之修法目的。經綜合比較結果，修正前
    刑法第80條第1 項關於追訴權時效期間之計算對上訴人顯較
    有利，則關於追訴權時效之停止進行及其期間之計算，亦應
    一體適用修正前刑法第83條之規定。
五、關於撤銷改判（即非法持有具殺傷力之槍枝、子彈〈除沒收
    外〉）部分：
　　按案件時效已完成者，應諭知免訴之判決，刑事訴訟法第30
    2 條第2 款定有明文。而修正前刑法第80條第1 項所定追訴
    權因一定期間不行使而消滅，係指追訴機關於法定期間內怠
    於行使追訴權，即生時效完成而消滅追訴權之效果。故修正
    前刑法追訴權時效之發生，應以不行使追訴權為其前提要件
    。而所謂追訴權之行使，應包括偵查、起訴及審判程序在內
    ，如已開始實施偵查、審理，且事實上已在進行中，此時追
    訴權既無不行使之情形，自不生時效進行之問題；且上開所
    定停止時效進行之事由，包括因被告通緝致審判程序不能開
    始或繼續之情形。次按偵查係指偵查機關知有犯罪嫌疑而開
    始調查，以發現及確定犯罪嫌疑人，並蒐集及保全犯罪證據
    之刑事程序。而所謂「知有犯罪嫌疑」，係指主觀上認為有
    刑罰權存在，足以引起偵查犯罪之動機者而言，包括告訴、
    告發、自首或其他情事知有犯罪嫌疑者，即應開始偵查（刑
    事訴訟法第228 條第1 項參照）。經查：㈠、上訴人經原審
    維持第一審依刑法上想像競合犯之規定從一重論其犯90年11
    月14日修正公布之槍砲彈藥刀械管制條例第11條第4 項之非
    法持有可發射子彈具有殺傷力槍枝罪之法定刑為1 年以上7 
    年以下有期徒刑，併科300 萬元以下罰金（相競合涉犯同條
    例第12條第4 項之非法持有子彈罪之法定刑為5 年以下有期
    徒刑，併科300 萬元以下罰金）。而上訴人此部分犯罪行為
    終了時日為92年8 月30日（即同案被告張智文為警查獲非法
    持有槍、彈之日），則上訴人此部分所涉罪名均係最重本刑
    為3 年以上10年未滿有期徒刑之罪，依修正前刑法第80條第
    1 項第2 款之規定，其追訴權時效為10年。㈡、此部分犯罪
    於92年10月26日由臺灣新北地方檢察署（下稱新北地檢署）
    檢察官指揮警方將上訴人拘提到案開始而偵查（見偵字第14
    374 號卷㈠之警詢卷第2 至3 頁），於94年5 月2日經新北地
    檢署檢察官起訴，於同年6 月14日繫屬臺灣新北地方法院（
    下稱新北地院，原第一審案號為94年度重訴字第42 號 ，見
    本院卷第77頁之臺灣高等法院被告前案紀錄表），嗣因上訴
    人逃匿，經新北地院於96年1 月3 日發布通緝（見第一審卷
    ㈠第13頁）。㈢、準此，此部分犯罪之偵查機關於上訴人92年
    8 月30行為終了後，發現上訴人非法持有槍、彈而於同年10
    月26日開始偵查，因自上訴人犯罪終了日起，檢察官、法院
    皆依法行使偵查、起訴及審判之程序，追訴權並無不行使之
    情形，尚不生時效進行之問題，待上訴人經通緝期間依修正
    前刑法第83條規定達原計時效10年之4分之1 （即2 年6 月
    ）時，時效始開始進行。然又因本案自新北地檢署起訴至案
    件移送新北地院繫屬期間（即94年5 月2 日至94年6 月14日
    ，首尾之日不算入共42日，下稱訴訟繫屬前期間），檢、警
    在此期間內事實上未對上訴人有任何偵查作為，而該期間長
    短，每繫於行政程序、效率高低決定，為免行政程序冗長或
    相關人員輕忽、怠惰，導致期間無謂增長，直接損害上訴人
    在追訴權時效之權益，應不生依法律規定偵查、起訴或審判
    程序不能開始或繼續之情形，則該段訴訟繫屬前期間內追訴
    權時效應繼續進行。從而，本部分犯罪時效期間應自上訴人
    行為終了之日即92年8 月30日起算12年6 月（時效10年＋因
    通緝時效10年之4 分之1 ），加上時效並未不行使之3 年又
    26 日（即92年10月26日開始偵查日至96年1 月3 日經原第
    一審法院通緝日，但其中訴訟繫屬前期間之42日，因時效仍
    應進行，故予扣除），其時效應於108 年3 月22日即已完成
    而消滅。因此，第一審於110 年11月16日判決時，上訴人此
    部分之追訴權時效已完成，依據上開說明，第一審本應諭知
    免訴之判決，始為適法，惟竟為實體判決，原審亦不察，仍
    維持第一審之科刑判決，自有判決適用法則不當之違法。上
    訴人執此指摘原判決此部分違法，為有理由。又依105 年7
    月1 日修正施行之沒收新制規定，沒收係刑罰及保安處分以
    外具有獨立性之法律效果，已非刑罰（從刑），而原審所維
    持第一審就此沒收扣案B槍及制式子彈5顆部分，均屬違禁物
    ，本可單獨宣告沒收，基於訴訟經濟原則，自無庸予以撤銷
    ，故應由本院將原判決及第一審判決就非法持有具殺傷力之
    槍枝、子彈部分，除沒收外，均予撤銷，另改諭知免訴判決
    。
六、關於上訴駁回（即恐嚇危害安全與扣案B槍及制式子彈5顆沒
    收）部分：
　　按刑事訴訟法第376 條第1 項各款所列之案件，經第二審判
    決者，除有同項但書之情形外，不得上訴於第三審法院，為
    該法條所明定。本件上訴人所犯恐嚇危害安全部分，檢察官
    起訴時雖認上訴人此部分涉犯刑法第271 條第2 項、第1 項
    之殺人未遂罪嫌（至其他被訴違反組織犯罪防制條例、剝奪
    行動自由及強制罪嫌部分業經判決不受理或無罪確定，已如
    前述），屬單純一罪，惟經第一審及原審均變更檢察官殺人
    未遂部分起訴法條，認上訴人此部分應成立恐嚇危害安全罪
    ，揆諸前揭說明，就此部分追訴權應依變更後較輕之恐嚇危
    害安全罪之法定刑為計算（即依修正前刑法第80條第1 項第
    3 款規定，時效為5 年），同上計算方式，雖此部分追訴權
    時效於101 年12月20日即已完成而消滅，然原審係維持第一
    審依刑法第305 條規定論處罪刑，核屬刑事訴訟法第376 條
    第1 項第1 款之案件，既經第二審為實體判決，又無同項但
    書規定之情形，自不得上訴於第三審法院。上訴人一併提起
    上訴（含有關係之A 槍沒收上訴部分），為法所不許，此部
    分與前述無庸撤銷改判之沒收B槍及制式子彈5顆上訴部分，
    均予駁回。
據上論斷，應依刑事訴訟法第397 條、第387 條、第398 條第2
款、第302 條第2 款、第395 條前段，判決如主文。
中　　華　　民　　國　　111 　年　　10　　月　　27　　日
                  刑事第四庭審判長法　官  林  立  華
                                  法　官  林  瑞  斌
                                  法　官  王  敏  慧
                                  法　官  李  麗  珠
                                  法　官  謝  靜  恒
本件正本證明與原本無異
                                  書記官
中　　華　　民　　國　　111 　年　　10　　月　　31　　日